臺灣高雄地方法院民事判決　　　　　　　94年度訴字第1231號
原　　　告　甲○○
訴訟代理人　吳小燕　律師
　　　　　　嚴宮妙　律師
複 代 理人　施一帆　律師
被　　　告　乙○○
　　　　　　己○○
上　二　人
訴訟代理人　洪條根　律師
上列當事人間請求清償債務事件，本院於中華民國九十六年八月
十五日言詞辯論終結，判決如下：
    主      文
被告乙○○應給付原告新臺幣貳佰玖拾萬元，及自民國九十四年
六月十四日起至清償日止，按週年利率百分之五計算之利息。
原告其餘之訴駁回。
訴訟費由被告乙○○負擔。
本判決於原告以新臺幣玖拾萬肆仟元供擔保後，得為假執行；
但被告乙○○如以新臺幣貳佰玖拾萬元預供擔保後，得免為假執
行。
原告其餘假執行之聲請駁回。
    事實及理由
壹、程序部分：
一、按「訴狀送達後，原告不得將原訴變更或追加他訴。但有下
    列各款情形之一者，不在此限：二、請求之基礎事實同一者
    。三、擴張或減縮應受判決事項之聲明者。七、不甚礙被告
    之防禦及訴訟之終結者。」，民事訴訟法第255 條第1 項第
    2 款、第3 款、第7 款分別定有明文。又「訴之預備合併，
    有客觀預備合併與主觀預備合併之分，主觀預備合併並有原
    告多數（共同原告對於同一被告為預備之合併）與被告多數
    （同一原告對於共同被告為預備之合併）之類型，其在學說
    及實務上，固因具體個案之不同，各按其性質而持肯定說與
    否定說互見。惟其中原告多數的主觀預備合併之訴，如先、
    備位原告之主張在實質上、經濟上具有同一性（非處於對立
    之地位），並得因任一原告勝訴而達訴訟之目的，或在無礙
    於對造防禦而生訴訟不安定或在對造甘受此「攻防對象擴散
    」之不利益情形時，為求訴訟之經濟、防止裁判矛盾、發見
    真實、擴大解決紛爭、避免訴訟延滯及程序法上之紛爭一次
    解決，並從訴訟為集團之現象暨主觀預備合併本質上乃法院
    就原告先、備位之訴定其審判順序及基於辯論主義之精神以
    觀，自非不得合併提起。於此情形，因先位之訴有理由，為
    備位之訴之解除條件，其解除條件應以先位之訴判決確定時
    ，始為其解除條件成就之時。第一審如就先位之訴為原告勝
    訴判決，在尚未確定前，備位之訴其訴訟繫屬並未消滅，且
    在第一審所為之訴訟行為，於第二審亦有效力（民事訴訟法
    第448 條），是該備位原告之訴，縱未經第一審裁判，亦應
    解為隨同先位之訴繫屬於第二審而生移審之效力，即原告先
    位之訴勝訴，備位之訴未受裁判，經被告合法上訴時，備位
    原告之訴即生移審之效力。上訴審若認先位之訴無理由時，
    即應就備位原告之訴加以裁判。」，此有最高法院94年度台
    上字第283 號民事判決要旨可資參照，核先敘明。
二、查本件起訴時係以甲○○為原告，並聲明請求被告連帶給付
    原告240 萬元及其法遲延利息等語，嗣於本院審理中，原告
    擴張請求為290 萬元，並聲明以原訴之聲明為先位之訴，另
    追加主觀備位訴之聲明：被告應連帶給付290 萬元及其法定
    遲延利息予被繼承人陳美代之繼承人，即原告與訴外人乙○○、何昭德、戊○○、丁○○、丙○○等人公同共有等情，
    核原告之擴張應受判決事項之聲明為290 萬元，係屬本於消
    費借貸之同一基礎事實而為擴張訴之聲明，及追加提起主觀
    預備訴之合併請求，因其消費借貸在實質上、經濟上具有同
    一性（非處於對立之地位），並得因任一原告勝訴而達訴訟
    之目的，且無礙於對造防禦而生訴訟不安定之不利益情形，
    揆諸上開法律規定與最高法院民事裁判要旨所示，本件原告
    所為追加及主觀預備合併之訴，於法即無不合，自應予以准
    許，核先敘明。
貳、實體部分：
一、原告起訴主張：緣被告乙○○、己○○為原告甲○○之長子
    、長媳，其2 人於民國81年3 月9 日向原告借款新臺幣（下
    同）290 萬元，原告乃將登記為被繼承人即原告之配偶陳美
    代（已於85年4 月11日死亡，下稱被繼承人）所有坐落高雄
    市鎮2929之13地號土地（面積：70平方公尺，權
    利範圍：全部），暨其上同段2263建號四樓房屋1 棟（門牌
    號碼：高雄市小港區○○○路391 號，建物總面積：171.68
    平方公尺，權利範圍：全部）等不動產，向高雄市銀行股份
    有限公司（下稱高雄市銀行）設定抵押權為擔保而貸款300
    萬元後，將其中290 萬元借貸予被告2 人（下稱系爭借款，
    於82年7 月14日出售系爭房地予訴外人康賜賢，並於82年7
    月15日向高雄市銀行清償完畢）。詎系爭借款到期後，被告
    拒不返還，迭經原告催討迄未獲置理。又縱認系爭借款因被
    告乙○○抗辯係向被繼承人陳美代所借貸，惟因被繼承人已
    於85年4 月11日死亡，系爭借款債權應由被繼承人陳美代合
    法繼承人即原告甲○○（配偶）、乙○○（長子）、何昭德
    （次子）、戊○○（長女）、丁○○（次女）、丙○○（三
    女）等人為公同共有繼承，原告甲○○已得除被告乙○○外
    之其餘公同共有繼承人何昭德、戊○○、丁○○、丙○○之
    之同意提起本件訴訟，並依消費借貸之法律關係聲明求為主
    觀訴之合併之判決(一)先位聲明：被告應連帶給付原告甲○○
    290 萬元，(二)備位聲明：被告應連帶給付290 萬元予被繼承
    人陳美代之繼承人，即原告與訴外人乙○○、何昭德、戊○○、丁○○、丙○○等人公同共有，及均自本起訴狀繕本送
    達被告之翌日（即94年6 月14日）起至清償日止，按週年利
    率百分之五計算之法定遲延利息，並就原告勝訴部分，願供
    擔保以代釋明，請准宣告假執行等語。
二、被告抗辯略以：對有於81年3 月9 日向被繼承人陳美代借用
    系爭借款290 萬元之事實，不為爭執，惟系爭借款係被告乙○○向被繼承人陳美代所借用，並非係向原告甲○○所借用
    ，且被告己○○僅係於被告乙○○向被繼承人陳美代拿取系
    爭借款支票後，受被告乙○○之託將系爭借款支票轉存被告
    乙○○之銀行帳戶內，並非借款人。而系爭借款業於被繼承
    人陳美代生前即已還清，還款方式係透過郵局匯款予被繼承
    人或以現金交付由丁○○轉交：匯入陳美代之女丁○○郵
    局帳戶代轉陳美代部分共14筆、金額為1,088,300 元。匯
    入被繼人陳美郵局帳戶部分共7 筆、金額為246,000 元。
    自桃園縣大園鄉農會萬興企業社帳戶提現金交付美代共1,75
    5,500 元, 合計共返還3,089,000 元。且被告乙○○於84年
    11月24日尚有能力借錢予訴外從丁○○，該借款早在被繼承
    人陳美死亡之前，足認被告乙○○確有能力還款，否則豈有
    置先母借款不還，反而借錢予妹妹之理。又被告乙○○於95
    年間已有能力購置房產數筆，及有銀行存款12,189,932元，
    確有能力償還系爭借款。另系爭借款若未還清，被告與原告
    甲○○間早已不睦，原告應迫不及待於被繼承人陳美代死亡
    後即予催討，應無於事隔十餘年後始行提起本件訴訟請求還
    款之理，顯見原告之訴為無理由。爰聲明求為判決原告之訴
    及其假執行之聲請均駁回，及如受不利之判決，願供擔保以
    代釋明，請准免為假執行等語，資為抗辯。
三、兩造爭執及不爭執之事項：
  (一)、兩造不爭執之事項：
    1.被告乙○○於81年3 月9 日透過以陳美代登記名義所有坐
      落高雄市小港區○○○路店鎮段2929之13地號，暨其上同
      段2263建號房屋等不動產，向高雄市銀行貸款300 萬元後
      ，借用其中之290 萬元之貸款（下稱系爭借款）。
  (二)兩造爭執之事項：
    1.系爭消費借關係究係存在於被告乙○○與其母陳美代間或
      被告乙○○與其父即原告甲○○間？
    2.系爭借款290 萬元是否已償還完畢？即原告請求本件清償
      債務，有無理由？
四、系爭借款究係在於被告乙○○與其母陳美代間，或被告乙○○與其父即原告甲○○間？
  (一)按「稱消費借貸者，謂當事人一方移轉金錢或其他代替物之
    所有權於他方，而約定他方以種類、品質、數量相同之物返
    還之契約。」，民法第474 條第1 項定有明文。
  (二)原告主張被告乙○○、己○○2 人於81年3 月9 日向原告借
    款290 萬元，由原告以登記為被繼承人陳美代名義所有坐落
    高雄市鎮2929之13地號，暨其上同段2263建號四
    樓房地1 棟，向高雄市銀行設定抵押權為擔保而貸款300 萬
    元後，將其中290 萬元借貸予被告之事實，業據提出被繼承
    人陳美代設於高雄市銀行之存款帳戶往來明細資料影本1 份
    為憑，被告乙○○固不否認有借款290 萬元之事實，惟則辯
    稱係向被繼承人陳美代借款而非係向原告借款，及被告己○○僅係受託拿取借款、非屬借款人等前情。經查：
    1.原告主張被告係向原告借款，經原告以沿海路之房地抵押
      予高雄市銀行貸款300 萬元而轉借予被告，當日原告請假
      至銀行簽名蓋印後，銀行始予貸放（詳本院卷(一)第4 頁，
      起訴狀所載）；借款證據係原告有到銀行蓋章後才放款，
      銀行利息是原告存入陳美代帳戶清償，並有證人丁○○可
      以作證等語（詳本院卷(一)第90頁準備程序筆錄）。俟經證
      人丁○○即原告之長女到庭證稱：「我知道小港的房子是
      掛在我母親的名下，但是她沒有收入，我知道沿海一路的
      房子設定抵押，因為抵押是我帶我媽媽去辦的，因為之前
      我哥哥常因為買房子沒有錢時常打我大嫂，我大嫂時常打
      回來哭訴，我哥哥先跟我爸爸說拿房子去抵押借錢給他我
      爸爸本來不同意，後來是我勸說我爸爸借給他的，後來我
      爸爸決定同意借給他，因為我媽媽也不敢作主，後來才去
      抵押貸款借錢給我哥哥，．．．抵押的房子是我爸爸賺錢
      買的，所以錢應該是我爸爸借的，而且應該是我哥哥借的
      。」等語（詳本院卷(一)第91頁準備程序筆錄），及證人即
      原告之女戊○○證稱：「我媽媽是家庭主婦沒有錢借給他
      ，所以錢是我父親借的」等語（詳本院卷(二)第18頁）明確
      在卷。依原告上開陳述及證人丁○○、戊○○之證述以觀
      ，本件應確係原告借款予被告乙○○，僅由其妻即被繼承
      人陳美代出面以登記其所有之系爭房地設定抵押權予高雄
      市銀行，以取得300 萬元貸款金額，再由原告將其中290
      萬元借貸予被告乙○○，是原告主張消費借貸關係存在於
      其與被告乙○○之間，應可認為真實。
    2.原告雖主張被告己○○亦為借款之人，惟查，此業據被告
      己○○到庭抗辯稱：「是我先生（即被告乙○○）跟我婆
      婆借的，當初是貸款300 萬元，我們拿了290 萬元，留10
      萬元當利息，當時是我先生下來拿支票，我去轉存的。」
      等語明確在卷（詳本院卷(一)第34頁準備程序筆錄）。衡以
      借款之人委託他人代辦借款轉存銀行帳戶之事實，事所恆
      有，尚不得即認該代為辦理存款之人亦屬借款人；另參諸
      證人丁○○證稱：「錢應該是我爸爸借的，而且應該是我
      哥哥借的。」等語，及原告並未就被告己○○亦屬借款人
      之事實舉證以實其說，應堪信被告己○○僅係代被告乙○○將系爭借款之支票存入被告乙○○銀行帳戶內，其應非
      係借款人，要屬無疑。
    3.被告雖辯稱系爭借款係被告乙○○向被繼承人陳美代所借
      用，並非係向原告甲○○所借用等前情，惟查，被繼承人
      陳美代生前係家庭主婦、並無工作收入，業據證人丁○○
      證述如前。而以何人之房地向銀行抵押取得借貸資金，僅
      係借款人取得借貸資金之途徑，非係判斷借貸名義人之唯
      一依據。是借貸名義人仍應取決於同意貸放資金之決定意
      思者，始為正辦。本件系爭借款之同意借貸者，業據證人
      丁○○證述：「我哥哥先跟我爸爸說拿房子去抵押借錢給
      他，我爸爸本來不同意，後來是我勸說我爸爸借給他的，
      後來我爸爸決定同意借給他，因為我媽媽也不敢作主，後
      來才去抵押貸款借錢給我哥哥，．．．抵押的房子是我爸
      爸賺錢買的，所以錢應該是我爸爸借的．．．」等語，及
      證人即原告之女丙○○亦證稱：「至於是向? 父 親或母
      親借錢我不清楚，但是家裡的錢都是我父親工作賺的，我
      母親是家庭主婦，我父親把賺的錢都交給母親．．．」等
      語（詳本院卷(二)第17頁）在卷，堪認系爭借款應確係原告
      甲○○借貸予被告乙○○，僅係由被繼承人陳美代以其名
      義所有之房地向高雄市銀行抵押取得貸款金額，要堪認定
      。而被告所辯系爭借款係向被繼承人陳美代所借用，惟則
      未據被告舉證以實其說，本院尚屬無從得有被告所述為真
      之有利心證，被告所辯上情自不足採信。
  (三)依上開原告之陳述及證人丁○○之證述各語，並揆諸民法第
    474 條之法律規定，已堪認定系爭借款290 萬元之消費借關
    係，係存在於原告甲○○與被告乙○○間，已至為明確。
五、系爭借款290 萬元是否已償還完畢？即原告請求本件清償債
    務，有無理由？
  (一)按「借用人應於約定期限內，返還與借用物種類、品質、數
    量相同之物，未定返還期限者，借用人得隨時返還，貸與人
    亦得定一個月以上之相當期限，催告返還。」，民法第478
    條定有明文。而「被上訴人既已對上訴人起訴，起訴狀繕本
    又於六十八年八月九日送達上訴人，自可認被上訴人已對上
    訴人為催告，且截至第二審更審言詞辯論之日止，為時逾一
    個月以上，縱本件借貸未定有返還期限，亦可認被上訴人之
    請求與民法第四百七十八條規定相符。」，此亦有最高法院
    70年台上字第2011號民事判例意旨可資參照，先此說明。
  (二)本件原告甲○○與被告乙○○間確存有290 萬元借貸關係，
    已如前述。嗣原告主張被告就系爭借款屆期仍未清償等前情
    ，則為被告乙○○所否認，並辯稱：系爭借款已於被繼承人
    陳美代死亡前即已還清，其返還方式係透過郵局匯款予被繼
    承人或以現金交付由丁○○轉交：匯入陳美代之女丁○○
    郵局帳戶代轉陳美代部分共14筆、金額為1,088,300 元。
    匯入被繼人陳美代郵局帳戶部分共7 筆、金額為246,000 元
    自桃園縣大園鄉農會萬興企業社帳戶，提現金交付美代共
    1,755,500 元，合計共返還3,089,000 元等前詞，然查：
    1.被告辯稱系爭借款290 萬元已於被繼承人陳美代死亡前即
      已還清，其返還方式係透過郵局匯款予被繼承人或以現金
      交付由丁○○轉交共計3,089,000 元等前詞，並據被告提
      出匯入丁○○帳戶內共計1,088,300 元之明細表及14筆
      匯款單，匯入陳美代之郵局帳戶內共計246,000 元之匯
      款明細表及匯款單7 筆，給付陳美代現金計1,755,500
      元之付款明細表及銀行活期存款往來明細資料等各1 份附
      卷為憑（詳本院卷(一)第133 頁至第163 頁）。然此則為原
      告所否認，並陳稱：「銀行貸款已還完了，是我太太還的
      」等語在卷（詳本院卷(一)第34頁），復據原告所舉證人丁○○到庭證稱：沒有代收或轉交被告乙○○所交付的任何
      清償款項等語（詳本院卷(一)第91頁），證人丁○○並對於
      被告所辯上開還款資料證稱：卷附第134 頁至第140 頁（
      即指被告所辯匯入丁○○帳戶內共計1,088,300 元款項部
      分）是伊與妹妹丙○○、被繼承人陳美代投資被告乙○○
      經營推高機之投資款，另卷附第142 頁至第144 頁（即指
      被告所辯匯入陳美代郵局帳戶內共246,000 元部分）也是
      投資推高機之金錢等語；另據原告所舉證人丙○○即原告
      之次女到庭證稱：確有與丁○○、陳美代共同投資被告乙○○有關推高機之事實，及據證人戊○○即原告之三女到
      庭證稱：「我是聽我父母跟我說的．．．說被告所借用之
      錢都還沒有還」等語（以上證人之證述，均詳本院卷(二)第
      15頁至第18頁準備程序筆錄）。又原告甲○○於93年12月
      21日，即曾以存證信函催告被告二人返還借款300 萬元，
      有卷附存證信函及退還回證在卷可稽（詳本院卷(二)第43頁
      至第46頁），雖該存證信函遭郵局退回，然參以原告甲○○為被告乙○○之父親，倘被告乙○○就系爭借款確已還
      清，身為父親之原告理應不再以存證信函要求其長子即被
      告乙○○返還，始合常情。是依上開證人丁○○、戊○○
      之證述前詞，堪信原告主張被告乙○○就系爭借款290 萬
      元尚未返還，應事實相符而堪採信。
    2.被告乙○○另辯稱：曾於81年1 月25日簽發支票號碼：
      TA11564 、面額1 萬元，81年11月15日簽發支票號碼：
      TA125322、面額10萬元，82年10月10日簽發支票號碼：
      TA149661、面額4 萬8 千元，83年8 月31日簽發支票號
      碼：TA174525、面額10萬元等4 張支票交付予被繼承人陳
      美代，及81年10月10日簽發支票號碼：TA103196、面額
      1 萬8 千元之支票交付予丁○○（詳本院卷(二)第22頁），
      然經本院依被告聲請向高雄市銀行小港分行、高雄市農會
      小港分社、高雄郵局42支局查詢結果，均函覆稱並無該等
      提款資料，有卷附高雄市銀行小港分行95年7 月14日高銀
      港存字第095000840 號函（詳本院卷(二)第50頁）、華南銀
      行小港分行（係高雄市農會小港分社之代管銀行）95年9
      月12日（95）華小港字第950354號函（詳本院卷(二)第74頁
      ）等函文各1 份在卷足參。另被告辯稱曾於82年間匯交現
      金50萬元予陳美代，亦經本院向高雄市銀行小港分行查詢
      結果，並無該項收款紀錄，有卷附高雄市銀行小港分行95
      年7 月14日高銀港存字第0950001027號函文1 份在卷足參
      （詳本院卷(二)第60頁）。是被告所辯曾為上開交付支票及
      匯款等情，均非事實。
    3.被告乙○○另辯稱其於84年11月24日尚有能力借錢予訴外
      人丁○○，該借款早在被繼承人陳美代死亡之前，足認被
      告乙○○確有能力還款，否則豈有置先母借款不還，反而
      借錢予妹妹之理。另辯稱其於95年間已可購置房產數筆，
      並另有存款12,189,932元之事實，有卷附土地登記謄本及
      銀行存款證明書可稽（詳本院卷(二)第第120 頁至第150 頁
      ）。然查，縱認被告乙○○有能力於84年11月24日借款50
      萬元予妹妹丁○○，及於95年間曾購置房產數筆與存款多
      達千餘萬元，惟尚與其是否已已返還向原告所借貸之290
      萬元仍屬二事；且被告仍應就其確已返還系爭借款29 0萬
      元之事實舉證以實其說，法院始可認定被告確有還款之事
      實。是被告縱使有能力借貸予丁○○50萬元，及有能力購
      置房產與有高額存款，並不能因而即可認定其已償還向原
      告之借款290 萬元，被告所辯上情，並無足採。
    4.被告乙○○另以系爭借款若未還清，被告乙○○與原告甲○○間早已不睦，原告應迫不及待於被繼承人美代死亡後
      即予催討，應無於事隔十餘年後始行提起本件訴訟請求款
      ，顯見原告訴為無理由等前詞，然此則據原告到庭陳稱：
      陳美代於85年死亡後本來就要跟他（指被告乙○○）請求
      ，後來因為不想鬧大家庭糾紛，所以才拖到現在。」等語
      在卷（詳本院卷(一)第90頁準備程序筆錄）。而參以父親對
      於借貸予子女之借款，總是希望於子女經濟情況漸佳時能
      主動償還，以免有傷父子間之倫常，被告據此為其已償還
      借款之理由，顯非有據。
    5.依上調查之證據及證人丁○○、丙○○、戊○○之證述以
      觀，被告乙○○尚未返還向原告甲○○借貸之290 萬元借
      款之事實，應堪認定。
六、綜上所述，本件系爭借款290 萬元借款係存在於原告甲○○
    與被告乙○○間之事實，已如前述；又被告乙○○尚未清償
    系爭290 萬元借款之事實，亦經認定如前。從而原告甲○○
    依清費借貸之法律關係，依先位之訴請求被告乙○○應給付
    原告290 萬元，及自本起訴狀繕本送達被告之翌日（即94年
    6 月14日）起至清償日止，按週年利率百分之五計算之法定
    遲延利息，於法洵屬有據，所訴此部分之請求，自應予以准
    許。其所為主觀預備合併備位聲明請求：被告應連帶給付29
    0 萬元予被繼承人陳美代之繼承人，即原告與訴外人乙○○
    、何昭德、戊○○、丁○○、丙○○等人公同共有，及均自
    本起訴狀繕本送達被告之翌日（即94年6 月14日）起至清償
    日止，按週年利率百分之五計算之法定遲延利息部分之請求
    ，本院即勿庸再為審酌；另原告對被告己○○部分之請求，
    無理由，應予以駁回。
七、原告及被告乙○○陳明就原告勝訴部分，願供擔保以代釋明
    ，聲請准予宣告假執行及免為假執行，經核於法均無不合，
    爰分別酌定相當之擔保金額併准許之。另原告訴請被告己○○連帶給付系爭借款，此部分之訴既經駁回，其假執行之聲
    請亦失所附麗，應併予以駁回。
八、本件事證已臻明確，兩造其餘主張、抗辯及所用之攻擊、防
    禦方法與舉證，核與本判決結果不生影響，爰不逐一論駁。
九、據上論結，本件原告之訴為一部有有理由，一部無理由，依
    民事訴訟法第79條、第390 條第2 項、第392 條第2 項，判
    決如主文。
中　　華　　民　　國　　96　　年　　8 　　月　　29　　日
                  民事第五庭  審判長法　官  林玉心
                                    法  官  林勇如
                                    法  官  柯盛益
上為正本，係照原本作成。
如不服本判決，應於送達後20日內，向本院提出上訴狀並表明上
訴理由，如於本判決宣示後送送達前提起上訴者，應於判決送達
後10日內補提上訴理由書（須附繕本）。
中　　華　　民　　國　　96　　年　　 8　　月　　29　　日
                                    書記官　劉法萱
